臺灣臺東地方法院刑事判決　　　　　　　　　　　　　九十三年度易字第一四三號
　　公　訴　人　臺灣臺東地方法院檢察署檢察官
　　被　　　告　丁○○
右被告因妨害兵役案件，經檢察官聲請簡易判決處刑（九十三年度偵字第八二○號）
，本院改依通常程序審理，判決如左：
    主      文
丁○○無罪。
    理      由
一、公訴意旨略以：被告丁○○係後備軍人，籍設臺東縣東臺東市○○街二七七巷二
    六號，於民國九十二年六、七月間，前往高雄地區工作，卻未留下家人與之聯絡
    之方法或資訊，明知應依規定申報遷移後之居住處所，竟意圖避免召集處理，而
    未按規定申報，致使臺東縣後備司令部所發，指定於九十二年十月二十二日前往
    臺東縣卑南鄉泰安村太平營區報到之點閱召集令經其父己○○收受後，無法將該
    訊息轉達，被告因而未能報到，因認被告丁○○涉犯妨害兵役治罪條例第十條第
    三項、第一項第三款（起訴書誤載為地一項第一款）之罪嫌，應依同條例第六條
    第二項科刑等語。
二、按犯罪事實應依證據認定之，無證據不得認定犯罪事實，又不能證明被告犯罪者
    ，應諭知無罪之判決，刑事訴訟法第一百五十四條第二項、第三百零一條第一項
    分別定有明文。次按，司法院釋字第五一七號固解釋：人民有依法律服兵役之義
    務，為憲法第二十條所明定。惟兵役制度及其相關之兵員召集、徵集如何實施，
    憲法並無明文規定，有關人民服兵役、應召集之事項及其違背義務之制裁手段，
    應由立法機關衡酌國家安全、社會發展之需要，以法律定之。妨害兵役治罪條例
    第十一條第一項第三款（九十一年六月二十六日修正為第十條第一項第三款）規
    定後備軍人居住處所遷移，無故不依規定申報者，即處以刑事罰，係為確保國防
    兵員召集之有效實現、維護後備軍人召集制度所必要。其僅課予後備軍人申報義
    務，並未限制其居住遷徙之自由，與憲法第十條之規定尚無違背。同條例第十一
    條第三項（修正後條次改為第十條第三項）規定後備軍人犯第一項之罪，致使召
    集令無法送達者，按召集種類於國防安全之重要程度分別依同條例第六條、第七
    條規定之刑度處罰，乃係因後備軍人違反申報義務已產生妨害召集之結果，嚴重
    影響國家安全，其以意圖避免召集論罪，仍屬立法機關自由形成之權限，與憲法
    第二十三條之規定亦無牴觸。至妨害兵役治罪條例第十一條第三項（修正條次改
    為第十條第三項）雖規定致使召集令無法送達者，以意圖避免召集論，但仍不排
    除責任要件之適用，乃屬當然。惟查，九十一年六月二十六日經總統明令公布修
    正之妨害兵役治罪條例第十條第一項增列「意圖避免召集處理」為構成要件，而
    同條第三項之罪又以犯第一項之罪為前提，自難排除上開增列要件之適用。雖修
    正後之條文仍保留「以意圖避免召集論」之擬制用語，似仍沿用修正前舊法之擬
    制規定，然依修正後之法條文意，既明確以「意圖避免召集處理」為要件，則該
    「以意圖避免召集論」之文字應認係贅文。會有如此之用語，或因立法之疏漏，
    但在條文文字未修正前，仍應依新修正之法條規定，認須以有避免召集處理之意
    圖為要件（臺灣高等法院暨所屬法院九十三年度法律座談會提案、臺灣新竹地方
    法院檢察署九十二年四月分法律問題提案，臺灣高等法院檢察署及法務部研究意
    見參照）。是以其罪之構成，以有避免召集之意圖為主觀要件甚明。修正後妨害
    兵役治罪條例第十條第三項、第一項第三款之罪係屬刑事法上之目的犯，倘行為
    人並無避免召集處理之意圖，即不得遽以該罪相繩。行為人若無避免召集處理之
    意圖，則不構成上開犯罪。（參最高法院九十二年度台非字第四○四號、臺灣高
    等法院九十二年度上易字第二四七四號判決）
三、公訴人認被告丁○○涉犯妨害兵役治罪條例第十條第三項、第一項第三款罪嫌，
    應依同條例第六條第二項科刑，係以報到出勤紀錄表上未記載被告當天有報到，
    被告所辯及證人戊○○所言尚非可採，為其論據。訊據被告丁○○固不否認其係
    後備軍人，惟堅詞否認有何意圖避免召集之妨害兵役犯行，並辯稱：有收到點閱
    召集令，是伊母親拿給伊，有去報到處所，但是已經遲到，遲到證明有拿給伊姊
    姊，但是已經丟了，伊並無避免召集之意圖等語。經查：
（一）被告確於系爭點閱召集日即九十二年十月二十二日上午九時許，由友人甲○○
      載同前往臺東縣卑南鄉泰安村太平營區報到，惟因遲到而致使點召單位未予收
      訓，並發給逾時報到證明單等情，業據證人即負責召訓單位承辦人乙○○中尉
      到庭結證於卷，並有證人戊○○、甲○○於本院審理時證述綦詳，此外有陸軍
      第一二九旅精誠三二○二點閱教育召集訓練逾時報到或補訓證明單（下稱逾時
      報到單）附卷可按，是被告確於點閱召集當天前往報到一事，應可認定。又被
      告固不否認前往高雄工作，惟堅稱有收受點閱召集令等語，核與證人己○○於
      審理、偵查中證稱：「（問：提示兵單有何意見？）我確實有在九月中收的。
      」、「（問：被告的召集令是否你簽收的？）是的。」、「（問：你簽收當時
      ，被告在何處？）‧‧‧，但是很少回家，他時常和他姊姊聯絡，我就把單子
      給他姊姊。」、「（問：偵查中為何說找不到被告？）我的意思是他很少跟我
      聯絡。」等語相符，並有限時掛號收受存根影本一紙附卷可稽（見偵卷第二十
      頁），是本件被告住所遷移，而召集令由被告之父即證人己○○收受後，並透
      過第三人轉交給被告等情，亦可認定。
（二）按妨害兵役治罪條例於九十一年六月二十六日修正後，就第十條第一項之規定
      ，加入行為人之主觀要件，亦即行為人主觀上必須「意圖避免召集處理」，且
      居住處所遷移，無故不依規定申報，致使召集令無法送達，始犯前開之罪，倘
      行為人並無避免召集處理之意圖，即不得以該罪相繩。又主觀之犯意應以客觀
      之情狀判斷之，是本件被告確有前往召訓地點報到，雖因遲到致使無法完成點
      閱召集，然由前開卷附之逾時報到單可知，被告係於召訓當天十點三十分許報
      到，而非不到，參以被告報到時間已超過上午十點，而不予收訓，並視為未報
      到，有台東縣後備司令部九十三年十二月十四日岩愛字第○九三○○○四二一
      一號函附卷可按，惟該視為未報到之規定，應屬行政上方便點閱召集作業流程
      所為之認定，至於是否因此即可認定符合意圖避免召集之主觀要件，仍須以被
      告遲到之時間長短、可否歸責等客觀因素而定，亦即行政不法與刑事不法之認
      定因所生之對人民權利義務之限制效果不同，而應有不同之規範密度，而基於
      刑罰謙抑性思想結果，對於刑事犯罪之不法構成要件，自應為較嚴格之認定及
      適用。本件被告於收到通知後即前往報到，雖然遲到，然觀之其遲到約一個半
      小時，參以證人戊○○於審理時證稱：「醒過來的時候好像就來不及了，‧‧
      ‧。」，是被告遲到之原因雖可歸責於己，然參以被告確實取得逾時報到單，
      並交由其姐即證人戊○○保管，亦經證人甲○○、戊○○結證於卷，是被告對
      於點閱召訓之重要性應有認識，並有前往參加點閱召集之行為，尚難認被告有
      避免召集處理之主觀意圖。
（三）次按，點閱召集之行為，其性質上固屬行政機關之行政行為，應有行政程序法
      之適用，惟係因應國防需求，於本質上屬於軍事行為之一種，故行政程序法第
      三條第三項第一款，明文排除軍事行為適用該法之程序規定，惟兵役法及妨害
      兵役治罪條例之相關規定，就送達之部分，除兵役法施行法第五十四條規定，
      徵集令、召集令之送達，不得以公示送達方式為之外，並無其他關於送達方式
      之限制，參以國防部人力司九十二年四月二十五日睦瞻字第○九二○○○三一
      八一號函示：另「行政程序法」第一章第十一節對公文書之「送達」，亦著有
      明文規定，除兵役法施行法第五十四條規定，徵集令、召集令之送達，不得以
      「公示送達」方式為之外，其餘有關轉達兵役徵集或召集令（通知），亦應適
      用該法相關規定。故「召集規則」以召集令代收人為「轉送義務人」，而所謂
      「轉達義務人」，應即指「應召員之有辨別事理能力之同居人、受雇人或應送
      處所之接收郵件人員」等語；又按，妨害兵役治罪條例第十條第三項、第一項
      第一款之規定，亦需行為人無故不依規定申報所遷移，而致使召集令無法送達
      ，始犯前開之罪，已如前述；是召集令並不禁止代收人代收，且本件又向被告
      戶籍地送達，而因其不在無法送達本人時，依行政程序法第七十三條規定，將
      文書交付予有辨別事理能力之同居人，或應送達處所之接收郵件人員即被告之
      父己○○時，有前開卷附之限時掛號通知單影本一紙附卷可按，是即不可認為
      屬無法送達，而論以上開之罪。
四、綜上，公訴人舉證提出之前開證據，尚不足使本院認定被告確有避免兵役召集意
    圖之確信，從而，自不能僅以被告居住處所遷移，逕認被告已有避免召集之意圖
    。此外，復查無其他積極證據足認被告涉有上開犯行，揆諸前開說明，自不能以
    被告居住處所遷移，無故不依規定申報為唯一認定被告犯罪之證據，應認不能證
    明被告犯罪，自應為被告無罪判決之諭知。
據上論斷，應依刑事訴訟法第三百零一條第一項，判決如主文。
本案經檢察官丙○○到庭執行職務
中      華      民      國     九十四     年     二     月     二十五   日
                                    臺灣臺東地方法院刑事第一庭
                                        審判長法  官  洪兆隆
                    法  官  黃珮茹
                                              法  官  呂煜仁
右正本證明與原本無異。
如不服本判決，應於判決送達後十日內向本院提出上訴狀。（須附繕本）
「切勿逕送上級法院」
                                              書記官  王敏玉
y中      華      民      國     九十四     年     二     月     二十五    
